臺灣高雄地方法院刑事判決　　　　　　　94年度訴字第3652號
公　訴　人　臺灣高雄地方法院檢察署檢察官
被　　　告　乙○○
上列被告因常業詐欺等案件，經檢察官提起公訴（94年度偵字第
20695 號），本院判決如下：
    主  文
乙○○幫助意圖為自己不法之所有，以詐術使人將本人之物交付
，處有期徒刑陸月，如易科罰金，以參佰元折算壹日。
    事  實
一、乙○○明知提供自己之金融帳戶、存摺簿、提款卡、印章及
    密碼予陌生人士使用，常與財產犯罪密切相關，可能被犯罪
    集團所利用以遂其等恐嚇取財或詐欺犯罪之目的，竟仍容任
    所提供之帳戶可能被犯罪集團用以詐欺取財結果之發生，而
    基於幫助他人實施恐嚇取財犯罪之不確定故意，先於民國92
    年4 月30日，至第一商業銀行股份有限公司岡山分行（以下
    簡稱第一銀行）申請開設帳號00000000000 號之存款帳戶及
    提款卡後，隨即於不詳時間、地點將該帳戶之存摺、提款卡
    交付予不詳之他人使用。嗣有某不詳之詐騙集團成員取得該
    帳戶存摺、金融卡後，旋即意圖為自己不法之所有，於92年
    5 月22日上午11時許，打電話予甲○○，佯稱係國稅局「林
    課長」，而向甲○○訛稱有稅款可以退稅，要求甲○○攜提
    款卡前往郵局操作自動提款機，並稱可以提款機轉帳方式，
    將退稅款項轉帳易甲○○帳戶。甲○○不疑有他，信以為真
    ，乃依其指示於當日下午4 時24分許，前往位於彰化縣彰化
    市○○路○段364 號之台中商業銀行股份有限公司（以下簡
    稱台中商銀）之自動提款機辦理轉帳退稅。甲○○依其指示
    操作自動提款機三次後，發現其在台中商銀之帳戶內存款不
    僅未增加，反而減少新台幣（下同）30萬元後，發現其帳戶
    內存款業已分三次轉出各99982 元之款項（另減少18元手續
    費三次，共計轉出30萬元），至此始知受騙，乃報警查獲上
    情。
二、案經高雄縣警察局岡山分局報告臺灣高雄地方法院檢察署檢
    察官偵查後聲請簡易判決處刑，本院改依通常程序審理。
    理  由
一、訊據被告乙○○矢口否認犯行，辯稱：伊不知道有第一銀行
    之帳戶存摺，…，伊的存摺不見了，…，伊並無販賣存摺給
    他人云云。惟查：
（一）被害人甲○○因受詐騙而將其帳戶內存款轉入被告上開第
      一銀行帳戶之事實，業據被害人甲○○於警訊中指述明確
      ，並有被害人甲○○上開帳戶之交易明細表、自動櫃員機
      交明細單、被告上開帳戶交易明細表、印鑑卡、存摺存款
      客戶資料查詢單、客戶資料明細及被告國民身分證（以上
      均為影本）各一紙在卷可稽。足見被害人指訴遭詐騙而匯
      款至上開被告帳戶內乙情，應屬事實。而被告曾於本院94
      年11月7 日準備程序中坦承卷附第一銀行上開帳戶印鑑卡
      上之簽名係其所簽，印章亦為被告之印章等語；而被告於
      本院審理中經命其當庭書寫其姓名十次後發現，其當庭書
      寫之「政」字筆跡，與第一銀行印鑑卡上之筆跡極為相似
      ，有被告當庭書寫之姓名及印鑑卡影本各一紙在卷可參，
      足認被告於本院準備程序中所陳該印鑑卡上之姓名為其所
      簽寫乙節，與事實相符，上開第一銀行帳戶確係被告所親
      自申請開設無誤。被告上開郵局帳戶自被告於92年4 月30
      日日開戶並存入100 元後，除於92年5 月16日有存入
      46000 元，該該款項隨即於當日提領一空外，直至94年5
      月22日始再有往來紀錄，而94年5 月22日時，該帳戶即已
      遭詐騙集團持以詐騙被害人甲○○匯入金額各為99982 元
      之款項三次，亦足見該帳戶確係遭詐騙集團成員持以作人
      詐騙被害人將款項匯入之用。
（二）至被告雖否認將前開郵局帳戶提供予他人使用，惟查：
      １、提款卡之密碼乃係由帳戶所有人自行設定，他人實無
          從知悉該密碼為何，苟單純僅係遺失帳戶存摺及提款
          卡，他人應無輕易即能使用上開帳戶作為匯提款工具
          之可能。且按諸一般人使用金融帳戶提款之習慣，為
          避免遺失存摺或提款卡時帳戶內之存款遭人盜領，該
          帳戶提款卡之密碼通常均避免設定過於簡易之數字。
          退一步言，縱被告所設定之密碼甚是簡易，惟常人既
          甚少有設定如此簡易之數字者，拾得或竊得被告提款
          卡之人，又怎會輕易猜得正確密碼。須知我國金融機
          構對於提款卡密碼之輸入，僅容許有二次錯誤機會，
          如第三次輸入錯誤，該提款卡即自動喪失提款功能。
          而四位數密碼之可能排列組合，且有一萬種可能方式
          ，易言之，在三次內密碼被猜中之機率，僅有萬分之
          三，其機率微乎其微，是被告果若未將該帳戶密碼隨
          同存摺、提款卡交付予他人使用，則使用該帳戶之人
          又豈能猜出被告所設定之密碼為何？
      ２、另自實施詐騙等犯罪集團之角度審酌，渠等既知以他
          人之帳戶掩飾自己之犯行，當係聰明狡詐之徒，而非
          智商愚昧之人，渠等當知社會正常之人如其帳戶存摺
          、印章、提款卡遭竊，為防止拾得或竊得其存摺、提
          款卡之人盜領其存款，必於發現後立即向金融機構辦
          理掛失止付。於掛失止付後，渠等即無法以拾得或竊
          得之存摺、提款卡提領該帳戶內之存款。渠等如以此
          等帳戶作為其犯罪工具，則在其向他人詐騙後或於竊
          車向失主勒贖，並令被害人將款項匯入該帳戶後，卻
          又極有可能因帳戶所有人掛失止付而無法提領，則其
          等大費周章從事犯罪行為，甘冒犯罪後遭追訴、處罰
          之風險，卻只能為他人作嫁衣，平白使該帳戶所有人
          不當得利。此等損人不利己之舉，又豈是聰明狡詐如
          財產犯罪集團成員所會犯之錯誤。簡言之，從事此等
          財產犯罪之不法集團，若非確定該帳戶不會被帳戶所
          有人掛失止付，其等可以自由使用該帳戶存、提、匯
          款，即不至於以該帳戶從事於財產犯罪。再衡以被害
          人匯入上開款項至被告上開帳戶後，該筆匯款隨即於
          當日即遭領取，更足見該「假退稅，真詐財」之不法
          集團，於向被害人詐騙時，確有把握該帳戶不會被帳
          戶所有人掛失止付。而此等確信，在該帳戶係拾得或
          竊得之情形，實無發生之可能。故被告辯稱其帳戶遺
          失云云，顯有重大悖情之處，殊不足採，其確有將上
          開郵局帳戶之存摺、提款卡及密碼提供予他人使用，
          而上開詐騙集團成員亦確有持以向被害人詐財之事實
          ，已足認定。
（三）按金融帳戶係個人理財之工具，一般人向金融機構開設帳
      戶，並無任何法令之限制，只須提出身分證、印章即可辦
      理開戶申請，此為眾所週知之事實，則依一般人之社會生
      活經驗，苟見他人不自己申請開立帳戶而蒐集不特定人之
      帳戶使用，衡情應當明知對於收集之帳戶乃係被利用為與
      財產有關之犯罪工具。被告於申請開設帳戶時，乃係一位
      心智健全之成年人，對此當無不知之理，其竟提供自己帳
      戶以供他人使用，應足認被告顯然明知該帳戶係供他人用
      於財產犯罪而供存入某筆資金後，再行領出之用，且該筆
      資金之存入及提領過程係有意隱瞞其流程及行為人身份曝
      光之用意，而近來利用人頭帳戶詐欺取財及擄車勒贖之犯
      罪類型層出不窮，該等犯罪，多數均係利用人頭帳戶作為
      出入帳戶，並經媒體廣為披載，被告於提供帳戶時係成年
      且智力成熟之人，對此應知之甚詳。足見被告顯有幫助他
      人詐欺取財之不確定故意至明。
（四）綜上所述，被告前揭所辯各節，要係事後卸責之詞，不能
      採信。事證明確，被告幫助詐欺之犯行，足堪認定
二、查被告乙○○提供其上開帳戶予他人，使前揭自稱「林課長
    」之人所屬之不詳犯罪集團得以持之向被害人訛稱可退稅，
    並要求被害人至自動提款機依其指示操作轉帳退稅，卻使被
    害人帳戶之存款轉入被告上開帳戶後再予提領，予提領，核
    其所為，係幫助他人犯刑法第339 條第1 項之詐欺取財罪。
    被告提供自己存摺予他人幫助犯詐欺罪，所為係詐欺罪構成
    要件以外之行為，為幫助犯，應依刑法第30條第2 項之規定
    按正犯之刑減輕之。公訴人認被告係犯刑法第30條第1 項、
    第340 條之幫助詐欺常業罪，惟按幫助犯在客觀上對正犯之
    犯罪行為有所助力外，其主觀上須對該犯罪之事實亦有共同
    認識始能成立（最高法院91年度臺上字第2851號判決意旨參
    照）。又按刑法上規定之常業罪，只須有賴某種犯罪為業之
    意思，而有事實之表現為已足（最高法院74年度台上字第
    6551號判決意旨參照）。查本件被告係提供其開設之上開帳
    戶存摺及款提卡予他人使用，依該帳戶係供作存、提款及匯
    款使用之特性以觀，被告固可認已預見使用其提供帳戶之人
    ，係作用以詐騙匯款之可能性，而認有幫助詐欺之犯罪故意
    ，業如前述，惟尚難逕認其得認識使用上揭存款帳戶之人實
    際從事之犯罪內容為何，亦無積極證據足資證明其對於使用
    該帳戶之人是否有賴詐欺犯罪為業之意思，且衡之常情，提
    供帳戶者於提供帳戶時，對於存在於使用該帳戶者內心之主
    觀狀態，通常亦非其所注意或認知之對象，故該使用帳戶者
    是否有以之為常業之意思，實難認為業已據被告所預見，而
    謂被告主觀上對於常業詐欺之犯罪事實有所認知，是尚無法
    逕以常業詐欺罪之幫助犯相繩。公訴人認係犯幫助詐欺常業
    罪，容有未洽，然在起訴之基本事實相同下，應予變更起訴
    法條。爰審酌被告將金融帳戶提供他人犯罪使用，紊亂社會
    正常交易秩序，並使不法之徒藉此輕易詐取財物，致檢警難
    以追查緝捕，助長詐騙集團詐取財物之犯罪風氣，及被害人
    遭詐騙財物達30萬元（含轉帳手續費），損失頗鉅，且被告
    於犯後猶矢口否認犯行，顯無悔意等一切情狀，量處如主文
    所示之刑，並諭知易科罰金之折算標準，以資懲儆。
三、至公訴意旨雖認被告上開犯行，應另犯幫助洗錢防制法第9
    條第1 項之洗錢罪嫌等語。洗錢行為係指行為人為掩飾或隱
    匿自己或他人重大犯罪所得財物或財產上之利益（洗錢防制
    法第二條第一款），或行為人收受、搬運、寄藏、故買或牙
    保他人因重大犯罪所得財物或財產上之利益（同法第二條第
    二款）。按洗錢防制法之制定，旨在規範特定重大犯罪（詳
    見該法第三條）不法所得之資金或財產，藉由洗錢行為，諸
    如經由各種金融機關或其他交易管道，轉換成為合法來源之
    資金或財產，以切斷資金與當初犯罪行為之關連性，俾便於
    隱匿其犯罪行為或該資金不法來源或本質，以逃避追訴、處
    罰。該法之制定背景，主要係針對預防鉅額贓款，經由洗錢
    行為轉變為合法來源，造成資金流向之中斷，使偵查機關無
    法藉由資金之流向，追查不法前行為之犯罪行為人。足見其
    所保護之法益為國家對特定重大犯罪之追訴及處罰，此觀該
    法第一條已明定：「為防制洗錢，追查犯罪，特制定本法」
    ，而對不法之前行為其所侵害之一般法益，因已有該當各行
    為之構成要件加以保護，自非該法之立法目的甚明。又該法
    第二條第一款之洗錢行為，除利用不知情之合法管道（如金
    融機關）所為之典型行為外，固尚有其他掩飾、藏匿犯特定
    重大犯罪所得財產或利益之行為，但仍須有旨在避免追訴、
    處罰而使其所得財物或利益之來源合法化，或改變該財物或
    利益之本質之犯意，始克相當，若僅係行為人對犯特定重大
    犯罪所得之財產或利益作直接使用或消費之處分行為，自非
    該法所規範之洗錢行為（最高法院92年度台上字第3639號判
    決參照）。被告雖提供上開帳戶供他人使用，惟該詐騙集團
    誘使被害人甲○○將存款直接轉匯入該帳戶，並非經由各種
    金融機關或其他交易管道，轉換成為合法來源之資金或財產
    ，以切斷資金與當初犯罪行為之關連性，俾便於掩飾、藏匿
    其犯罪行為所得資金不法來源或本質，以逃避追訴、處罰，
    是該詐騙集團成員之行為，尚無從以洗錢防制法第9 條第1
    項之洗錢罪名相繩，被告乙○○亦無從論以幫助洗錢罪名。
    此外，復查無其他積極證據足認被告確有公訴人所指之幫助
    洗錢犯行，不能認被告犯有洗錢防制法第9 條第1 項之罪，
    揆諸前開說明，本應為被告無罪之諭知，惟公訴人認與前開
    論罪科刑部分有牽連犯之裁判上一罪之關係，爰不另為無罪
    之諭知，併此敘明。
據上論斷，應依刑事訴訟法第299 條第1 項前段、第300 條，刑
法第339 條第1 項、第30條第2 項、第41條第1 項前段，罰金罰
鍰提高標準條例第1 條前段、第2 條，判決如主文。
本案經檢察官丙○○到庭執行職務。
中　　華　　民　　國　　94　　年　　12　　月　　13　　日
                  刑事第九庭　審判長法官  張世賢
                                    法官  謝梨敏
                                    法官  王啟明
以上正本證明與原本無異。
如不服本判決，應於收受送達後10日內向本院提出上訴書狀。
中　　華　　民　　國　　94　　年　　12　　月　　15　　日
　　　　　　　　　　　　　　　　    書記官 陳心儀
附錄所犯法條:
中華民國刑法第339條第1 項:
意圖為自己或第三人不法之所有，以詐術使人將本人或第三人之
物交付者，處5 年以下有期徒刑、拘役或科或併科1 千元以下罰
金。
